【裁判字號】    96,再,42
【裁判日期】    970409
【裁判案由】    徵收補償
【裁判全文】
臺中高等行政法院判決
                                  九十六年度再字第四二號
                              .
再審原  告  志純實業股份有限公司
代  表  人  甲○○
訴訟代理人  陳世源  律師
再審被  告  苗栗縣政府
代  表  人  乙○○
訴訟代理人  江錫麒  律師
上列當事人間因徵收補償事件，再審原告不服最高行政法院九十
四年五月五日九十四年度判字第六○五號判決，向最高行政法院
提起再審之訴，經最高行政法院就其以有行政訴訟法第二百七十
三條第一項第十三款及第十四款之事由，提起再審之訴部分，移
送本院，本院判決如下：
    主  文
再審之訴駁回。
再審訴訟費用由再審原告負擔。
    事  實
甲、事實概要：緣再審原告所有供為火粘土礦加工及提煉矽砂使
    用之工廠設置於苗栗縣公館鄉○○段九八一之六地號（再審
    原告所有）、九八二之二地號（再審原告所有）及二三二一
    地號（再審原告向前台灣省礦務局承租）等三筆土地上，因
    前台灣省交通處公路局於民國八十三年間為開闢東西向快速
    公路，徵收上開三筆土地之各一部分土地其工程範圍內原告
    所有土地及土地改良物已辦理徵收補償。惟再審原告主張部
    分廠房用地被徵收而無法繼續營運，申請剩餘土地及廠房一
    併徵收或給予整廠建築改良物及設備遷移費，經再審被告委
    由中國生產力中心辦理評估並會同相關單位現場勘查認定剩
    餘土地面積高達○．六七五四公頃，乃以八十六年四月二十
    八日八六府地用字第五二七○一號函否准剩餘土地一併徵收
    之申請，並以八十六年五月十九日八六府地用字第六一二七
    一號函同意發給全廠機器設備遷移費，但否准發給全廠建築
    改良物補償金。再審原告不服，提起訴願，經台灣省政府訴
    願決定二度撤銷原處分。嗣再審被告以九十年三月二日九○
    府用地字第九○○○○一八一五三號函更為處分，就全廠機
    器設備遷移費及全廠建築改良物補償金均否准發給。再審原
    告不服，循序提起行政訴訟，經本院九十一年度訴字第一一
    號判決「訴願決定及原處分關於駁回原告（即再審原告，下
    同）機器設備遷移費之請求部分均撤銷。被告（即再審被告
    ，下同）應給付原告新台幣參仟零伍拾伍萬肆仟貳佰捌拾捌
    元，及其中參佰肆拾貳萬參仟參佰貳拾柒元自八十六年五月
    二十七日起，其中貳仟柒佰壹拾參萬零玖佰陸拾壹元自九十
    一年一月十八日起，均至清償日止，按年息百分之五計算之
    利息。原告其餘之訴駁回。訴訟費用由被告負擔貳分之壹，
    餘由原告負擔。」再審原告及再審被告均不服，提起上訴，
    經最高行政法院九十四年度判字第六○五號判決「原判決主
    文第一項、第二項及各該訴訟費用部分，均廢棄。上開廢棄
    部分，其中命上訴人苗栗縣政府（即再審被告，下同）給付
    全廠機器設備遷移費新臺幣參仟零壹拾貳萬伍仟壹佰肆拾肆
    元及其利息部分，上訴人志純實業股份有限公司（即再審原
    告，下同）在第一審之訴駁回；又命上訴人苗栗縣政府給付
    自動拆遷補償金新臺幣肆拾貳萬玖仟壹佰肆拾肆元及其利息
    部分，發回台中高等行政法院。上訴人志純實業股份有限公
    司之上訴駁回。上開改判部分第一審及上訴審訴訟費用，暨
    駁回上訴部分上訴審訴訟費用，由上訴人志純實業股份有限
    公司負擔。」再審原告乃對前揭本院及最高行政法院判決，
    以有行政訴訟法第二百七十三條第一項第十三款及第十四款
    之再審事由，提起本件再審之訴。
乙、兩造聲明：
一、再審原告聲明求為判決：(一)本院九十一年度訴字第一一號及
    最高行政法院九十四年度判字第六○五號確定判決，除最高
    行政法院九十四年度判字第六○五號判決發回部分外均廢棄
    。(二)上開廢棄部分，再審被告就再審被告八三府地用字第一
    九八三九號函公告徵收苗栗縣公館鄉○○段九八一之六地號
    、九八二之二地號及二三二一之四地號土地徵收範圍外之建
    築改良物依土地法第二百四十五條規定作成查估之行政處分
    。
二、再審被告聲明求為判決：再審原告之訴駁回。
丙、兩造之陳述：
壹、再審原告起訴意旨略以：
一、行政訴訟法第二百七十三條第一項第十三款部分：
  (一)台灣省交通處公路局東西快速公路中區工程處（下稱中區工
    程處）八十八年四月十七日（八八）快中用字第八八○○七
    三一號函及再審被告八十八年五月三日八八府地用字第八八
    ○○○三七六五八號函：
  1.再審被告以八十八年二月一日八八府地用字第八八○○○一
    ○一七五號函向再審原告及中區工程處表示：「說明：一．
    ．．故本府仍決定依土地法第二四五條（應為土地法第二三
    六條之誤植）給予遷移費．．．。二副本抄送台灣省交通處
    公路局東西向快速公路中區工程處，請就原查估金額三○、
    一二五、一四四元（即苗栗縣政府委託中國生產力中心查估
    確定之全廠機器設備遷移費）核算後撥付本府。」中區工程
    處乃以八十八年四月十七日（八八）快中用字第八八○○七
    三一號函向再審被告表示：「茲撥付東西向快速公路後龍汶
    水線八Ｋ＋五七五─一四Ｋ＋一九○暨一六Ｋ＋三○○─一
    六Ｋ＋九六○段新闢工程內，志純實業股份有限公司所有建
    築改良物及工廠機器設備拆遷補償費差額，計新台幣二九、
    四五五、五九○元整（詳見補償費撥款明細表．．．）。」
    該函附件補償費撥款明細表上記載「建物複估後核計溢撥＄
    六六九、五五四－（於機械遷移費中扣除即為本案應撥款金
    額，計算如下）機械遷移費工程內＄二、九九四、一八三＋
    工程外＄二七、一三○、九六一＝＄三○、一二五、一四四
    ；＄三○、一二五、一四四－＄六六九、五五四＝二九、四
    五五、五九○＝本案應撥款金額。」再審被告並以八十八年
    五月三日八八府地用字第八八○○○三七六五八號函作成「
    轉發補償費通知」向再審原告明確表示將於八十八年五月十
    日上午十時三十分至十一時五十分於台灣土地銀行苗栗分行
    二樓會議室轉發機器設備拆遷補償費。由此足見上開「轉發
    補償費通知」上雖僅記載轉發機器設備拆遷補償費，並未明
    確記載轉發全廠機器設備遷移費三○、一二五、一四四元，
    惟依上開苗栗縣政府請款函及中區工程處撥款函上之記載，
    可確定上開「轉發補償費通知」上所載轉發機器設備拆遷補
    償費係指轉發全廠機器設備遷移費三○、一二五、一四四元
    。且再審原告以八十八年五月七日志業字第五○七號函向再
    審被告表示：「敬祈惠予提供機器設備拆遷補償費明細，以
    供參考．．．有關整廠機器設備拆遷補償費，為免有所遺漏
    ，敬祈惠予提供明細．．．。」再審被告乃以八十八年五月
    十九日八八府地用字第八八○○○四三二五二號函向再審原
    告表示：「茲檢送東西向快速公路後龍汶水線八Ｋ＋五七五
    －一四Ｋ＋一九○暨一六Ｋ＋三○○－一六Ｋ＋九六○段工
    程用地內有關貴公司補償費撥款明細表，如有不明瞭之處請
    至本府閱覽．．．。」該函附件之補償費撥款明細表中明確
    記載：「．．．機械遷移費工程內＄二、九九四、一八三＋
    工程外＄二七、一○三、九六一＝＄三○、一二五、一四四
    ．．．。」該函附件之補償費應領金額明細表中明確記載：
    「．．．工程內機械遷移費＄二、九九四、一八三．．．工
    程外機械遷移費應領金額＄二七、一○三、九六一．．．。
    」由此足見上開「轉發補償費通知」之補償費名稱欄內記載
    「工程內機器設備拆遷補償費等」，經再審原告發函再審被
    告請求提供明細確認，依再審被告回函附件之補償費撥款明
    細表及補償費應領金額明細表中之記載，上開「轉撥補償費
    通知」之補償費名稱欄內所載「工程內機器設備拆遷費補償
    費等」，係指包含工程內機器遷移費二、九九四、一八三元
    及工程外機器遷移費二七、一○三、九六一元在內之全廠機
    器設備遷移費三○、一二五、一四四元。
  2.前揭中區工程處八十八年四月十七日（八八）快中用字第八
    八○○七三一號函及再審被告八十八年五月三日八八府地用
    字第八八○○○三七六五八號函，即為再審原告發現之新證
    物。再審原告未於原審提出，係因再審被告八十六年五月十
    九日八六府地用字第六一二七一號及八十八年二月一日八八
    府地用字第八八○○○一○一七五五號函內容已作成同意補
    償之意思決定極明，即令發放時間、金額及發放方法未具體
    表明，仍非不得確定，由此足見再審被告於再審原告提起訴
    願前已同意發給全廠機器設備遷移費三○、一二五、一四四
    元。再審被告於訴願答辯時亦以書狀表示八十六年五月十九
    日八六府地用字第六一二七一號函完成處分同意撥給整廠機
    器設備遷移費等語，且再審被告於再審原告提起行政訴訟第
    一審審理時，從未否認其曾經同意發給全廠機器設備遷移費
    三○、一二五、一四四元。詎最高行政法院九十四年度判字
    第六○五號確定判決竟反於第一審判決認定之事實而改認尚
    難據以認定發給全廠機器設備遷移費之行政處分業已作成，
    未予再審原告辯明之機會。是再審原告未於原審提出前揭新
    證物二函文，即不可歸責於再審原告。按上開二函於第一審
    法院訴訟進行中已存在，再審原告因不知可資利用，判決確
    定後始發現，如蒙斟酌，應可受較為有利之裁判，爰於本件
    提出尋求救濟。
  (二)中區工程處九十年三月廿日（九○）快中用字第九○○一六
    三四號函：再審被告之前一再告知再審原告中區工程處有關
    款項未撥下來，惟中區工程處以九十年三月廿日（九○）快
    中用字第九○○一六三四號函向再審被告表示：「．．．請
    將已撥付貴府設置於土地銀行專戶內之遷移費計新台幣三○
    、一二五、一四四元整辦理繳回．．．請將遷移費計新台幣
    三○、一二五、一四四元整清冊作廢．．．。」由此足見中
    區工程處已於八十八年四月十七日將再審原告全廠機器設備
    遷移費三○、一二五、一四四元撥付予再審被告，且再審被
    告迄至九十年三月廿日仍未繳回，尤未將補償清冊作廢。此
    項新事證係再審原告於九十五年一月五日於再審被告處開協
    調會時，經再審被告提出而知悉。可知再審被告所稱款項未
    撥乙節，並非事實。
二、行政訴訟法第二百七十三條第一項第十四款部分：
  (一)再審原告之工廠，非違章建築，領有部分使用執照、使用執
    照及雜項執照計三紙，此為兩造均不爭執，且為第一審法院
    認定之事實。又再審原告之工廠，依中央主管機關之規定，
    無須辦理工廠登記，有經濟部工業局七十二年二月三日工（
    七二）七字第○六五八二號函及八十九年三月卅日（八九）
    七字第○八九○○九六三七○號函可查，此亦為第一審法院
    認定之事實。再審原告之本件工廠，合法設立，合法營業，
    而不須辦理工廠登記，依司法院大法官會議釋字第四三二號
    及第五五九號解釋意旨，無須辦理工廠登記之法律效果，已
    有明確性之規定，人民依行政機關的法令函示作為或不作為
    ，即應受法律的保障。原確定判決以再審原告之工廠未辦理
    工廠登記，而於第一審法院認定得為補償判決令再審被告應
    給予補償後，突然又採再審被告在第一審之答辯理由中根據
    其自訂之補償辦法附表五之附註，全盤否准再審原告之請求
    ，無異對於第一審所為事實之認定，另為認定，姑不問與行
    政訴訟法第二百五十四條第一項規定已有顯然之違背，何況
    上揭有利於再審原告不須辦理工廠登記之重要證物，竟不加
    以審酌，而為不利於再審原告之判決，又如何令人甘服？上
    開補償辦法附表五之附註，其規範目的僅在排除非法工廠，
    應解為應領登記證而未領之工廠始不予補償，依法無須領登
    記證之工廠，則不在不予補償之列，如此限縮解釋，方符事
    理之平。況土地法相關規定及行政院五十五年二月廿三日台
    五五內字第一二四五號號函亦未做此限制，且行政院五十五
    年二月廿三日函其用語為「應」參照土地法第二百三十六條
    規定酌給搬運費，應解為應給予搬遷補償，至金額多少則由
    縣政府進行查估，而非全然不給予補償。
  (二)原確定判決認定再審原告未就全廠機器設備遷移費部分提起
    訴願，惟再審原告於原處分、訴願及行政訴訟階段，確有以
    全廠機器設備遷移費為請求之標的，此有再審被告九十年三
    月二日九○府用地字第九○○○○一八一五三號函、再審原
    告九十年三月廿七日訴願書、內政部九十年十一月六日（九
    ○）內訴字第九○○四二五一號訴願決定書及再審原告九十
    一年一月四日行政訴訟起訴狀在卷可稽，事證極明。原確定
    判決就上開重要證物漏未斟酌，即遽認再審原告未就全廠機
    器設備遷移費部分提起訴願，並遽認再審被告就全廠機器設
    備遷移費部分作成如何之行政處分均與訴願法第八條第一項
    但書之不利益變更禁止原則無涉，顯然足以影響判決結果，
    而有行政訴訟法第二百七十三條第一項十四款（再審原告誤
    為同條項第十三款）規定之違誤。
貳、再審被告答辯意旨略以：
一、再審被告八十六年五月十九府地用字第六一二七一號函同意
    整廠遷移費之公函，如同原確定判決所認，困未就如何發給
    、發給之金額、時間等事項為確定具體之記載，難據以認定
    發放本部分遷移費之行政處分已作成甚明。中區工程處八十
    八年四月十七日函致再審被告稱撥付再審原告建築改良物及
    工廠機器設備拆遷補償費差額計二九、四五五、五九○元等
    情，亦屬機關間之公文往返，更不能為係行政處分，故再審
    被告未為應發給全廠拆遷費之行政處分作成之前，應不生違
    反訴願法第八十一條第一項但書不利益變更禁止原則之情形
    ，又即便因再審原告未及提出中區工程處八十八年四月十七
    日函，致原確定判決無從斟酌，亦不致影響判決之結論。再
    者，再審被告所制定之補償辦法早於本件徵收事件之前已存
    在，非針對再審原告而為，在該補償辦法廢棄或停止使用前
    ，再審被告有依法行政之義務，既然該補償辨法規定未領有
    工廠登記證或營利事業登記證之工廠不予補償，則再審原告
    亦不能違法例外。因此再審原告主張依據經濟部工業局七十
    二年二月三日工（七二）七字第○六五八二號函、八十九年
    三月卅日（八九）七字第○八九○○九六三七○號函無須辦
    理工廠登記等語，亦屬工業局對工廠管理之範疇，縱其工廠
    為合法，惟與本件再審被告僅得對領有工廠登記證之對象補
    償係屬二事。從而，再審理由所述其為無須辦理工廠登記之
    合法工廠及發現中區工程處八十八年四月十七日函，得以請
    求再審被告發給補償費等語，仍屬舊詞，且與最高行政法院
    九十四年度判字第六○五號確定判決意旨有違，再審原告不
    能因此受較有利之判決。
二、再審被告八十八年五月三日八八府地用字第八八○○○三七
    六五八號苗栗縣政府轉發補償通知影本，其補償名稱欄載明
    「發放東西向快速道路後龍汶水線八Ｋ＋五七五～一四Ｋ＋
    一九○暨一六Ｋ＋三○○～一六Ｋ＋九六○段『工程內』工
    廠機器設備拆遷補償費」等語，惟「工程外」工廠機器設備
    拆遷補償費則不在該通知發放之範圍，因此再審原告並未於
    該日遵期前來指定之發放地點台灣土地銀行苗栗分行二摟會
    議室領款。前述苗栗縣政府轉發補償費通知，係依最高行政
    法院九十四年度判字第六○五號判決第三七頁所載「苗栗縣
    政府八十六年五月十九日府地用六一二七一號函」、「苗栗
    縣政府八十八年二月一日府地用字第八八○○○一○一七五
    號函」、「台灣省公路局東西向快速道路中區工程處八十八
    年四月十七日快中用字第八八○○七三一號」等函（上述三
    件公函均經最高行政法院認定非行政處分）之後續通知領款
    作業，並非通知再審原告領取「工程外」之拆遷補助款。又
    前述中區工程處八十八年四月十七日函係依據苗栗縣政府八
    十八年二月一日府地用字第八八○○○一○一七五號函辦理
    ，僅就該廠工程用地內之機器設備拆遷費扣除該廠經苗栗縣
    政府複估後應繳回之建築改良物補償費五五七、九六二元，
    核計實發數為二、四三六、二三一元，至於該廠工程範圍外
    ，中區工程處指示苗栗縣政府應依苗栗縣政府辦理公共工程
    拆除建築改良物補償辦法第十二條規定意旨，及苗栗縣政府
    八十四年七月十七日府建工字第○八一○九五號函之建議，
    即「拆除線外」之機器等設備應於拆遷騰空並確認後再予發
    放補償費。是再審原告工廠於「工程外」之機器拆遷補償費
    是否應予補償，自始至終未經行政處分確定，再審原告何有
    請求發給補償費之權利？
三、另關於中區工程處八十八年四月十七日快中用字第八八○○
    七三一號函主旨所示金額二九、四五五、五九○元，確實已
    撥入苗栗縣政府設於台灣土地銀行苗栗分行00－000－
    0000－0號代發苗栗縣政府徵收補償費專戶，至於補償
    清冊因再審被告地政局辦公室數度搬遷，不知放置於何處，
    故無法向鈞院提出。
    理  由
一、按「再審之訴應於三十日之不變期間內提起。前項期間自判
    決確定時起算。（判決於送達前確定者，自送達時起算）；
    但（其）再審之理由（發生或）知悉在後者，（均）自知悉
    時起算。」行政訴訟法第二百七十六條第一項及第二項有明
    文（括弧內文字為九十六年六月五日修正條文所增加）。本
    件再審原告不服再審被告否准發給其系爭全廠機器設備遷移
    費及全廠建築改良物補償金，循序提起行政訴訟，經本院九
    十一年度訴字第一一號判決後，再審原告對其不利之部分提
    起上訴，經最高行政法院九十四年五月五日以九十四年度判
    字第六○五號判決，對本院上開判決除部分予以發回外，其
    他一部廢棄自為判決及上訴駁回之部分，均已確定在案，再
    審原告於九十四年六月十四日對最高行政法院提起再審之訴
    ，其中有關行政訴訟法第二百七十三條第一項第十三款及第
    十四款之事由，提起再審之訴部分，經該院裁定移送本院。
    惟再審原告依該等規定所提起之再審之訴，以同項第十三款
    於判決確定後發現新證據為再審理由部分，係提出中區工程
    處八十八年四月十七日（八八）快中用字第八八○○七三一
    號函（再證五），並未於提起再審之訴時主張發現再審被告
    八十八年五月三日八八府地用字第八八○○○三七六五八號
    ，及中區工程處九十年三月廿日（九○）快中用字第九○○
    一六三四號函之新證據；另再審原告依同項第十四款以原審
    漏未斟酌有利於再審原告之證物部分，亦僅主張未斟酌部分
    使用執照、使用執照及雜項執照計三紙（再證二）、經濟部
    工業局七十二年二月三日工（七二）七字第○六五八二號函
    （再證三）及八十九年三月卅日（八九）七字第○八九○○
    九六三七○號函（再證四），並未主張原審有漏未審酌再審
    被告九十年三月二日九○府用地字第九○○○○一八一五三
    號函、再審原告九十年三月廿七日訴願書、內政部九十年十
    一月六日（九○）內訴字第九○○四二五一號訴願決定書及
    再審原告九十一年一月四日行政訴訟起訴狀等證據。是再審
    原告以有行政訴訟法第二百七十三條第一項第十三款及第十
    四款之再審事由，提起再審之訴部分，於九十四年八月十二
    日補提再審理由及經最高行政法院裁定移送本院後，始行提
    出之上開再審被告八十八年五月三日八八府地用字第八八○
    ○○三七六五八號及中區工程處九十年三月廿日（九○）快
    中用字第九○○一六三四號函新證據，及未審酌再審被告九
    十年三月二日九○府用地字第九○○○○一八一五三號函、
    再審原告九十年三月廿七日訴願書、內政部九十年十一月六
    日（九○）內訴字第九○○四二五一號訴願決定書及再審原
    告九十一年一月四日行政訴訟起訴狀等證據之主張，顯已逾
    再審之訴，應於自判決確定時（行政訴訟法修正條文施行日
    九十六年八月十五日前）或該判決送達時（同法修正條文施
    行日後）起三十日之不變期間提起之期限。又再審原告於九
    十四年五月十五日接獲原確定判決時，依其所訴之事實，衡
    情其應已知悉該等再審事由，亦無再審之理由知悉在後之情
    形。此外，再審原告亦未提出該部分其遵守提起再審之訴不
    變期間之事證，是再審原告所提起之該部分再審之訴，難認
    適法，爰不另為裁定，併於本件判決駁回之。
二、次按「有左列各款情形之一者，得以再審之訴對於確定終局
    判決聲明不服。但當事人已依上訴主張其事由或知其事由而
    不為主張者，不在此限：．．．十三當事人發見未經斟酌之證
    物或得使用該證物者，但以如經斟酌可受較有利益之裁判者
    為限。十四原判決就足以影響於判決之重要證物漏未斟酌者。
    」行政訴訟法第二百七十三條第一項第十三款及第十四款分
    別定有明文。又所謂發見未經斟酌之證物或得使用該證物者
    ，係指該項證物在前訴訟程序事實審之言詞辯論終結前即已
    存在，而當事人不知其存在，或雖知其存在而因故不能使用
    ，現始發現或得使用者而言，並以如經斟酌可受較有利益之
    裁判者為限。所謂原判決就足以影響於判決之重要證物漏未
    審酌者，係指在前程序已經提出之證物，原判決未為調查，
    或未就其調查之結果予以判斷，且該證據確足以影響原判決
    之結果者而言，若原判決業已於理由中說明其為不必要之證
    據，或不能為再審原告之利益採用者，則屬已加以斟酌。
三、再審原告再審意旨略以：(一)行政訴訟法第二百七十三條第一
    項第十三款部分：中區工程處八十八年四月十七日（八八）
    快中用字第八八○○七三一號函向再審被告表示：「茲撥付
    東西向快速公路後龍汶水線八Ｋ＋五七五─一四Ｋ＋一九○
    暨一六Ｋ＋三○○─一六Ｋ＋九六○段新闢工程內，志純實
    業股份有限公司所有建築改良物及工廠機器設備拆遷補償費
    差額，計新台幣二九、四五五、五九○元整（詳見補償費撥
    款明細表．．．）。」該函附件補償費撥款明細表上記載「
    建物複估後核計溢撥＄六六九、五五四－（於機械遷移費中
    扣除即為本案應撥款金額，計算如下）機械遷移費工程內＄
    二、九九四、一八三＋工程外＄二七、一三○、九六一＝＄
    三○、一二五、一四四；＄三○、一二五、一四四－＄六六
    九、五五四＝二九、四五五、五九○＝本案應撥款金額。」
    足見中區工程處已於八十八年四月十七日將再審原告全廠機
    器設備遷移費三○、一二五、一四四元撥付予再審被告，且
    再審被告迄至九十年三月廿日仍未繳回，尤未將補償清冊作
    廢，再審被告所稱款項未撥乙節，並非事實。(二)行政訴訟法
    第二百七十三條第一項第十四款部分：再審原告之工廠，非
    違章建築，領有部分使用執照、使用執照及雜項執照計三紙
    ，此為兩造均不爭執，且為第一審法院認定之事實。又再審
    原告之工廠，依中央主管機關之規定，無須辦理工廠登記，
    有經濟部工業局七十二年二月三日工（七二）七字第○六五
    八二號函及八十九年三月卅日（八九）七字第○八九○○九
    六三七○號函可查，此亦為第一審法院認定之事實。再審原
    告之本件工廠，合法設立，合法營業，而不須辦理工廠登記
    。再審被告補償辦法附表五之附註，其規範目的僅在排除非
    法工廠，應解為應領登記證而未領之工廠始不予補償，依法
    無須領登記證之工廠，則不在不予補償之列，如此限縮解釋
    ，方符事理之平。況土地法相關規定及行政院五十五年二月
    廿三日台五五內字第一二四五號號函亦未做此限制，且行政
    院五十五年二月廿三日函其用語為「應」參照土地法第二百
    三十六條規定酌給搬運費，應解為應給予搬遷補償，至金額
    多少則由縣政府進行查估，而非全然不給予補償。
四、經查，本件再審原告不服再審被告否准發給其系爭全廠機器
    設備遷移費及全廠建築改良物補償金，循序提起行政訴訟，
    經本院九十一年度訴字第一一號判決「訴願決定及原處分關
    於駁回原告（即再審原告）機器設備遷移費之請求部分均撤
    銷。被告（即再審被告）應給付原告新台幣參仟零伍拾伍萬
    肆仟貳佰捌拾捌元．．．。」即本院該判決認再審原告請求
    再審被告機器設備遷移費之部分為有理由，予以准許再審原
    告上開範圍之金額，惟此部分經再審被告不服，提起上訴，
    經最高行政法院九十四年度判字第六○五號判決「原判決主
    文第一項、第二項及各該訴訟費用部分，均廢棄。上開廢棄
    部分，其中命上訴人苗栗縣政府（即再審被告）給付全廠機
    器設備遷移費新臺幣參仟零壹拾貳萬伍仟壹佰肆拾肆元及其
    利息部分，上訴人志純實業股份有限公司（即再審原告）在
    第一審之訴駁回．．．。」該院認工廠之機器設備非屬土地
    法第二百四十四條及第二百四十五條所規定之改良物，其所
    有權人無權依該規定請求給付遷移費，又此等遷移費之給付
    ，純屬法律規定範圍外之給付行政，苟直轄市或縣（市）政
    府就遷移費未有特別規定，人民對之即無公法上之請求權，
    再審被告補償辦法附表五之附註規定：「本辦法所稱之工廠
    ，係指依規登記之合法工廠（領有工廠登記證或營利事業登
    記證者）而其工廠之機器設備與登記不符者不予補償。」依
    此規定能受補償者，其工廠並非以合法為已足，尚須工廠之
    機器設備與登記相符始可，亦即工廠業經登記係屬不可或缺
    ，是縱工廠係屬合法，其因故未能取得工廠登記證，自無從
    比對工廠之機器設備與工廠登記是否相符，因本件再審原告
    之工廠未辦理登記，就其工廠內機器設備之遷移，無請求再
    審被告依土地法或補償辦法之規定發給遷移費，或作成發給
    此項遷移費之行政處分之公法上請求權，再審被告所為不予
    發給此部分遷移費之原處分，核無不合，本院原審判決以再
    審原告有權向再審被告請求給付遷移費三四、九八七、四○
    四元，命再審被告給付，即有未合，而廢棄本院該部分判決
    ，並駁回再審原告之原審該部分之訴。
五、依上，再審原告主張其工廠係合法設立與營業，不須辦理工
    廠登記，再審被告補償辦法附表五之附註，其規範目的僅在
    排除非法工廠，應解為應領登記證而未領之工廠始不予補償
    ，依法無須領登記證之工廠，則不在不予補償之列，而請求
    再審被告給付上開遷移費，惟此經最高行政法院九十四年度
    判字第六○五號判決中予以斟酌，並於判決理由中詳載該部
    分事實及法律見解，本件再審原告之工廠因未辦理登記，與
    工廠有無合法無關，就其工廠內機器設備之遷移，並無請求
    再審被告依土地法或補償辦法之規定發給遷移費之權利，而
    駁回再審原告之請求，本件再審原告所提出之部分使用執照
    、使用執照及雜項執照計三紙及經濟部工業局七十二年二月
    三日工（七二）七字第○六五八二號函及八十九年三月卅日
    （八九）七字第○八九○○九六三七○號函件，與其工廠是
    否合法登記無涉，該證據並不足以影響原判決之結果，且本
    件縱使採用，亦不能作為再審原告有利之論據，難認有行政
    訴訟法第二百七十三條第一項第十四款規定之再審事由；另
    依再審被告補償辦法相關規定，請求再審被告發給遷移費或
    作成發給此項遷移費之行政處分之公法上請求權，係指合於
    該辦法相關規定而言，如未符合規定，縱使需地機關將該部
    分費用繳交於徵收執行機關，徵收執行機關亦不得發給該費
    用，是本件縱然依再審原告提出之中區工程處八十八年四月
    十七日（八八）快中用字第八八○○七三一號函，該處已於
    八十八年四月十七日將再審原告全廠機器設備遷移費三○、
    一二五、一四四元撥付予再審被告，再審被告亦未繳回該費
    用，然因再審原告之工廠未辦理登記，就其工廠內機器設備
    之遷移，並無請求再審被告依土地法或補償辦法之規定發給
    遷移費之權利，有如上述，再審被告不發給再審原告該等遷
    移費，亦屬正當，再審原告所提出之中區工程處上開函件，
    縱經本院加以斟酌，亦無可受較有利益之裁判，此部分自無
    行政訴訟法第二百七十三條第一項第十三款規定之再審事由
    。至再審原告請求本院向再審被告調閱其八十八年五月三日
    八八府地用字第八八○○○三七六五八號函「轉發補償費通
    知」之補償清冊及是否有通知再審原告前往領取全廠機器設
    備遷移費三○、一二五、一四四元部分，因再審原告並無此
    遷移費之請求權，已如前所述，是縱經本院調閱後而有其事
    ，對本件判決結果亦無影響，自核無必要，併予敘明。
六、綜上所陳，再審原告依行政訴訟法第二百七十三條第一項第
    十三款及第十四款規定，提起本件再審之訴，請求判決如訴
    之聲明欄所示之聲明，難認有再審理由，與前開不合法之部
    分，併予本件判決駁回之。
據上論結，本件再審之訴為無理由，依行政訴訟法第二百八十一
條、第一百九十五條第一項後段、第九十八條第一項前段，判決
如主文。
中    華    民    國    97    年    4     月    9     日
              臺中高等行政法院第四庭
                        審判長法  官  沈  應  南
                              法  官  許  金  釵
                              法  官  許  武  峰
以上正本證明與原本無異。
如不服本判決，應於判決送達後20日內向本院提出上訴書狀，其
未表明上訴理由者，應於提起上訴後20日內向本院提出上訴理由
書（須依對造人數附具繕本）；如於本判決宣示或公告後送達前
提起上訴者，應於判決送達後20日內補提上訴理由書（須附繕本
）。未表明上訴理由者，逕以裁定駁回。
中    華    民    國    97    年    4     月    9     日
                              書記官  莊  啟  明


司法院資訊處製作；財團法人民間司法改革基金會備份。
